臺灣臺中地方法院民事判決　九十一年度簡上字四○九號
　　上　訴　人　甲○○
　　被　上訴人　乙○○
右當事人間請求給付票款事件，上訴人對於中華民國九十一年五月二十二日本院臺中簡易庭
九十一年度中簡字第六五五號第一審判決提起上訴，本院判決如左：
    主  文
上訴駁回。
第二審訴訟費用由上訴人負擔。
    事  實
甲、上訴人方面：
一、聲明：求為判決：(一)原判決廢棄。(二)駁回被上訴人在第一審簡易之訴。
二、陳述：除與原判決記載相同者，茲引用之外，補稱：因上訴人先前曾交付五張支票予訴
　　外人邱岦宏向被上訴人借錢，但邱岦宏將該五張支票交給被上訴人後，並未依約將借款
　　交給上訴人，之後上訴人為清償其中兩張已到期、發票人分別為王仁豐、李佳玲二張支
　　票票款，方分別簽發付款人為第七商業銀行復興分行、帳號四一一七─五號、支票號碼
　　分別為ＳＥ0000000及ＳＥ0000000號、發票日分別為民國九十年九月十
　　五日及同年月三十日，面額各新台幣（下同）十萬元之支票二紙（下稱系爭支票），請
　　訴外人龔啟同持交被上訴人以借款，由被上訴人扣除利息後，再將錢匯入王仁豐、李佳
　　玲二人之帳戶內付清被上訴人所持有該二人簽發之票款，匯入該二人帳戶內之款項本即
　　都要給被上訴人兌領，上訴人並未拿到任何借款，被上訴人明知邱岦宏並未將借款交予
　　上訴人，仍持支票要求上訴人清償，被上訴人係惡意取得系爭二紙支票。
三、證據：援用第一審所提證據。
乙、被上訴人方面：
一、聲明：如主文第一項所示。
二、陳述：除與原審判決書所載者相同茲予引用外，補稱：系爭二張支票為上訴人親自拿來
　　向其借款，當時其與訴外人龔啟同及上訴人三人一起至銀行將借款匯入上訴人所指定之
　　王仁豐、李佳玲帳戶，因龔啟同的字較漂亮故其委託龔啟同填寫匯款單。至於訴外人邱
　　岦宏持五張支票向其借款，其亦均有將借款交付邱岦宏，但沒有填寫借據。
三、證據：援用第一審所提證據。
    理      由
一、被上訴人起訴主張：上訴人甲○○簽發系爭二紙支票持向被上訴人借款，詎被上訴人屆
　　期提示，竟分別於九十年九月十九日及同年十月二日遭退票拒付，上訴人迄今尚積欠被
　　上訴人系爭支票票款合計二十萬元未清償。為此，依票據之法律關係提起本件訴訟，求
　　為判決如原審判決主文所示等語。上訴人自承持系爭二紙支票向被上訴人借款，惟以：
　　上訴人持系爭二紙支票向被上訴人借款，係為清償被上訴人所持有之王仁豐、李佳玲分
　　別簽發之支票票款，該王仁豐、李佳玲所簽發之二紙支票係上訴人先前所持向邱岦宏借
　　款之五紙支票其中二紙，邱岦宏再向被上訴人借款，惟邱岦宏並未交付上訴人借款，被
　　上訴人亦未將借款交付邱岦宏，被上訴人係以詐欺手段，騙取上訴人金錢及支票等語，
　　資為抗辯。
二、查被上訴人起訴主張持有上訴人簽發之系爭支票屆期提示不獲兌付之事實，業據提出與
　　所述相符之系爭支票及退票理由單各二件為證。上訴人對於簽發系爭支票交予被上訴人
　　事實亦不爭執，被上訴人此部分主張堪信為真正。
三、按支票係文義證券（票據法第五條參照）及無因證券，證券上權利義務悉依證券上所載
　　文義決定其效力，從而支票上權利，依支票文義而發生，與其基礎之原因各自獨立（即
　　票據行為獨立性）。支票上權利之行使不以其原因關係存在為前提，故其原因關係不存
　　在或無效時，執票人仍得依支票文義行使其權利，最高法院四十九年上字第三三四號判
　　例要旨著有明文。此即票據無因性（票據法制度之設計，乃以發展票據流通保障交易安
　　全為目的）（即外在無因性）。依此票據無因性，則生票據債權與原因債權分離，及票
　　據轉讓之抗辯限制之法律效果。又基於債之關係之相對性，債之關係原則上不受其他債
　　之關係之影響。是以票據法第十三條前段明定：「票據債務人不得以自己與發票人間或
　　執票人之前手間所存抗辯之事由對抗執票人」。此即，票據關係之發生，一以票據行為
　　是否有效為斷，票據原因是否存在，原則上不影響票據關係。然執票人行使或主張票據
　　上之權利，依票據法第十三條但書規定，允許票據債務人得以執票人取得票據出於惡意
　　為由，對抗執票人之請求或主張。而此不問是否處於直接讓受之狀態，亦即是否直接當
　　事人間之關係，均有適用，此即惡意抗辯。換言之，票據法第十三條之例外規定，當執
　　票人基於惡意而取得票據時，即不再適用，票據法又回歸到繼受取得之法理，即有抗辯
　　延伸之適用。而所謂執票人取得票據出於惡意之抗辯事由，以執票人取得票據時，決定
　　是否惡意，並應由票據債務人就此負舉證責任（最高法院七十二年度臺上字第一六一二
　　號判決參照）。是關於票據授受之法律上目的，或為清償目的、融通目的、贈與目的，
　　及擔保目的，此票據授受之目的決定，原則上係於票據交付契約成立之前或同時，由票
　　據授受當事人以契約約定之。該約定雖多構成基礎行為中之約款，但亦得事後個別為之
　　，此即「關於發生票據債務之債法上約定」（註：與學說上所稱之「票據預約」不盡相
　　同）。因而，執票人僅須證明票據行為係有效成立即得行使票據權利。反之，票據債務
　　人應證明足以限制票據基礎關係所生之抗辯，且該抗辯主張之可能性，並未因票據之授
　　受而被排除。經查：
（一）本件上訴人自承簽發系爭支票向被上訴人借款，被上訴人亦有將款項匯入其所指定之
　　　王仁豐、李佳玲二人之帳戶等情，足認被上訴人取得系爭支票係基於被上訴人與上訴
　　　人間之消費借貸原因關係，且被上訴人確有將借款匯入上訴人指定之戶內以為交付，
　　　是該消費借貸之原因關係亦已成立生效，亦足證被上訴人並非惡意取得系爭支票。此
　　　外，上訴人復未能提出其他證據證明被上訴人惡意取得系爭支票之事實，所辯即屬無
　　　據，不足採信。
（二）又上訴人雖辯稱持系爭支票向被上訴人借款係因被上訴人堅持要兌領，故為清償被上
　　　訴人先前由邱岦宏處所取得上訴人持向邱岦宏借款之支票票款，但事實上邱岦宏並未
　　　將借款交付上訴人，且被上訴人亦未將該借款交付邱岦宏，上訴人係遭被上訴人及邱
　　　岦宏詐騙始簽發系爭支票，被上訴人係惡意取得系爭支票等語。惟本件上訴人持系爭
　　　支票向被上訴人借款是否係為清償被上訴人先前自邱岦宏處取得之支票票款，及被上
　　　訴人是否知悉上訴人先前所交付邱岦宏之五張支票係上訴人持向訴外人邱岦宏借款，
　　　然嗣後並無依約定交付借款予上訴人等情，均與本件上訴人是否有持系爭支票向被上
　　　訴人借款無涉，上訴人自不得以先前借款成立與否，據以否認本件持系爭支票向被上
　　　訴人借款之事實，且被上訴人亦依約將借款匯入上訴人所指定之帳戶內，縱該借款確
　　　係為清償被上訴人所持有之支票債務，惟仍不足證明被上訴人取得系爭支票為惡意，
　　　且不得以此主張並未取得系爭支票所擔保之借款。上訴人上開所辯，亦無足採。
（三）另上訴人主張系爭支票係被上訴人另找訴外人龔啟同收受，並由龔啟同辦理匯款，顯
　　　見被上訴人先前自訴外人邱岦宏處取得上訴人支票為惡意且無對價，而企圖以合法手
　　　段再取得系爭支票等語。查本件系爭二紙支票係上訴人自行向被上訴人借款，且與被
　　　上訴人先前自邱岦宏處取得上訴人之支票無涉，該筆借款並已匯入上訴人所指示之帳
　　　戶內，均已如前述，足認系爭支票係上訴人向被上訴人借款所簽發屬實，上訴人自應
　　　負系爭支票票款之清償責任，至於系爭支票為被上訴人親收或上訴人委由訴外人龔啟
　　　同轉交，及系爭支票所擔保之借款係由被上訴人或龔啟同所辦理匯款，亦與上訴人簽
　　　發系爭支票取得借款無關，故上訴人此部分所辯，亦屬無據。
四、按在票據上簽名者，依票上所載之文義負責，發票人、背書人及其他票據債務人，對於
　　執票人連帶負責，並擔保支票之支付，又執票人向支票債務人行使追索權時，得請求自
　　為付款提示日起之利息，如無約定利率者，依年利六釐計算，票據法第五條第一項、第
　　一百二十六條、第一百四十四條、第九十六條第一項、第一百三十三條規定甚明。本件
　　上訴人既在系爭二紙支票上簽名，擔任發票人屬實，自應依票上所載之文義負責。從而
　　被上訴人依票據之法律關係提起本件訴訟，請求上訴人清償系爭二紙支票金額總計二十
　　萬元，及其中十萬元自九十年九月三十日起，至清償日止，其中十萬元自九十年十月二
　　日起，至清償日止，均按週年利率百分之六計算之利息，為有理由，應予准許。原審據
　　此為上訴人敗訴之判決，並依民事訴訟法第三百八十九條第一項第四款規定，依職權宣
　　告假執行，核無不合，上訴意旨指摘原判決不當，求予廢棄改判，為無理由，應予駁回
　　。
七、本件判決基礎已臻明確，兩造其餘攻擊、防禦及證據方法，均與本件判決結果無涉，爰
　　不一一論述，附此敘明。
據上論結，本件上訴為無理由，依民事訴訟法第四百三十六條之一第三項、第四百四十九條
第一項、第七十八條，判決如主文。
中　　　華　　　民　　　國　　九十一　　年　　 十二　　 月　　 二十　　 日
                            臺灣臺中地方法院民事第四庭
~B審判長法官　張恩賜
~B法　　　官　許秀芬
~B法　　　官　戴博誠
右為正本係照原本作成
不得上訴。
中　　　華　　　民　　　國　　九十一　　年　　 十二　　 月　　 二十　　 日
~B法院書記官　黃惠閔
